最高法院刑事判決　　　　　　　　　　　　　　　八十七年度台上字第四四四四號
　　上　 訴　 人　丁○○
　　選 任辯護 人　楊國華律師
　　　　　　　　　林永頌律師
　　上　 訴　 人　乙○○
　　選 任辯護 人　莊國明律師
　　上　 訴　 人　戊○○
　　　　　　　　　己　○
　　右　 一　 人
　　選 任辯護 人　趙國生律師
　　上　 訴　 人　甲○○
　　上訴人即被告
　　丙○○之配偶　侯佩君
　　上訴人即被告　丙○○
　　選 任辯護 人　楊國華律師
　　　　　　　　　林永頌律師
右上訴人等因被告丙○○擄人勒贖等罪案件，不服台灣高等法院中華民國八十七年九
月五日第二審判決（八十七年度上訴字第一四一○號，起訴案號：台灣板橋地方法院
檢察署八十六年度偵字第九四五四、九九四七、九九六○、一○○七七、一○四八九
、一○四九二、一一六三六、一一八四○、一三○三三、一五八七九號），提起上訴
，本院判決如左：
    主  文
原判決關於丙○○、丁○○、乙○○部分撤銷，發回台灣高等法院。
其他上訴駁回。
    理  由
發回更審部分：
本件原判決撤銷第一審論處上訴人丁○○、乙○○使犯人隱避部分罪刑之判決，改判
其等藏匿盜匪罪刑，及撤銷第一審諭知上訴人即被告丙○○無罪之判決，改處其共同
意圖勒贖而擄人，而故意殺被害人之罪刑，固均非無見。
惟查：(一)擄人勒贖而殺被害人之結合犯，固不以行為之初即有殺人犯意為必要，於擄
人行為中而起殺機，亦有其適用，惟仍須具備殺人之故意及實施殺人之行為，產生被
害人死亡之結果。原判決既認定，丙○○係於陳進興、林春生、高天民於民國八十六
年四月十四日擄掠被害人白曉燕至台北縣五股鄉○○路二八七號房屋後，始於當日下
午由陳進興載其前往該處，並知悉三人所為在向白母白月娥勒贖，始基於共同犯意聯
絡，應允負責白天看管人質，而參與擄人勒贖犯罪之實施，迨至同年月十八日下午，
陳進興等人不滿白月娥報警，致未取贖，始基於殺人之不確定故意，而猛力毆擊白曉
燕頭、胸、腹要害，丙○○則僅出手抓白女頭髮並毆打臉頰，其死因亦非在此，且此
後白女頸部遭絞勒，心肺鬱溢血高度氣腫，窒息而亡，丙○○均不知情，亦未參與各
情，如果無訛，其是否有殺人之故意﹖而得論以擄人勒贖而殺被害人之結合犯，原判
決未詳其依憑，自屬理由不備。(二)本件起訴書犯罪事實九尚起訴丙○○接濟逃亡中
之盜匪陳進興，一審判決理由並已論（第一審判決第七十一頁），第一審檢察官上
訴書中亦指摘第一審判決對此部分未予審判，請求原審審究（原審卷(一)第一四一頁）
，原判決既認丙○○為擄人勒贖罪之共犯，依審判不可分原則，對此包庇盜匪部分，
卻未置論，自有已受請求之事項未予判決之違法。(三)被告之自白，須非出於強暴、脅
迫、利誘、詐欺或其他不正之方法，且與事實相符者，始得採為證據，即所謂自白之
任意性，故審理事實之法院，遇有被告對於自白提出非出於任意之抗辯時，應先於其
他事實而為調查。依丙○○及其辯護人與原審書記官勘驗八十六年五月二十四日、二
十五日、二十六日，張某在調查處之偵訊錄影帶內容（原審合議庭法官並未勘驗），
辯護狀載（原審卷(四)第一六四頁以下），有中間帶離偵訊室、利誘、威脅、怒等情
，如果無訛，此對丙○○於同年月二十七日第一次所為參與本案犯罪自白之任意性，
有無影響﹖原審未予斟酌即採該自白為論罪依據，尚嫌速斷。(四)刑事訴訟法第一百五
十六條第二項並定，被告之自白，應調查其他必要之證據，以察其是否與事實相符，
即以補強證據擔保自白之真實性，因補強證據與自白之相互利用，而足使犯罪事實獲
得確信，此在被告之自白經調查後，可信不可信參半、並非枝節部分不符時，尤應不
厭其詳，反覆勾稽，以求其真實之發現，期勿枉縱。依丙○○歷次之自白，其中八十
六年四月十五日、十六日、十七日參與看管白曉燕，十八日發現白女斷氣，參與棄屍
等重要情節，經原審認定與事實不符而予剔除，僅認定其於同年月十四日參與剁斷白
女左手小指末關節指頭，同年月十八日參與毆打白女，及二十二日清理現場血跡（至
同年月二十八日後之接濟陳進興部分，原判決未審認）等部分，此自白之可信不可信
參半。再對四月十四日下午三時至四時三十、四十分許，陳進興赴台灣士林地方法院
，未在西雲路二八七號現場（詳原判決第六十頁至第六十六頁），從未提及；所供該
西雲路現場有紅色電話一具，並目睹林春生接聽，與證人房東賴柏生所供未合（第一
審卷(五)第四十四頁）；所述白曉燕係被綁在有背之椅子上，雙手反綁於後面，與白女
被拍照片（白冰冰之女被綁案勘查及初步採驗報告第五十二頁、五十四頁），陳進興
所供係被綁在鐵門上（偵緝字第一○一二號卷第二二一頁），警方現場勘查情形及照
片（同上卷第一三五、一三六、一六三頁）不符，凡此亦非枝節部分。原審未綜合有
利、不利丙○○之各該自白及補強證據，深究其自白究否可採，即予判決，仍有證據
調查未盡之違法。(五)有罪判決書對有利於被告之證據，不予採信者，應明其理由。
丙○○迭辯稱：因觀看電視、報紙之大幅報導，始知白曉燕如何被剁指、凌虐、西雲
路現場狀況各情，而作不實之自白，事實上絕無參與其事云云。原審亦於八十七年六
月十八日批示函各大媒體，要求提供該期間有關本案之報導（原審卷(二)第一一四頁）
，惟僅中國時報提供資料（原審卷(三)第三十九頁），竟未再進一步追詢，似嫌粗率。
依上訴人所提有關該期間各報報導（八十七年十月二十九日上訴理由狀證一至證六）
，對西雲路現址詳圖、白女被剁手指有注射迷藥、綑綁鐵絲止血、係遭痛毆內臟出血
、頭、胸、腹部有踢傷、尼龍繩正面勒斃各情，刊載綦詳，且有「十八日撕票」之大
標題，此與丙○○八十六年五月二十七日在調查處攸關本案之第一次重要自白（偵字
第一一六三六號卷第十七頁至二十頁），謂四月十八日在西雲路現場輪流踢打白女，
用餐完畢返回發現其可能斷氣，乃以麻繩、啞鈴等加以綑綁，丟棄排水溝等詞，似又
契合，其所辯是否可採，非無研求餘地。丙○○於八十六年五月三十日現場履勘表演
時，稱陳進興以藍波刀反手切白曉燕左小指未斷，再由其取磚塊交陳某，正握該刀以
磚塊敲擊刀背而砍掉白女左小指末節云云（偵字第九四五四號卷第五宗第二三四頁）
，此與法醫楊日松證述刀子未離手指頭之鑑定（原審卷(二)第一四八頁）不合。關於在
白曉燕左小指綁鐵絲止血部分，丙○○所供不一，或謂先綁後剁（五月二十七日、二
十八日筆錄），或稱先剁後綁（五月二十九日、三十日、七月二十二日筆錄），惟均
無綁兩次之供述，此與鑑定意見並未合。原判決認定丙○○於八十六年四月十八日
下午在西雲路現場看管白曉燕，陳進興三人則外出打電話聯絡取贖，下午五時許，返
回後不滿白月娥報警而毆打白曉燕等情，丙○○之自白亦為相同供述，惟卷附通話紀
錄，當日十七時三十分，歹徒尚以盜拷行動電話聯絡白月娥（警卷(三)第十一頁以下）
，亦有未符。凡此有利於丙○○之證據，如何不足採信﹖如何不足推翻其先前自白之
真實性﹖原審未詳予參酌、細心勾稽，於判決內一一指駁，自屬理由不備。此部分上
訴意旨指摘原判決不當，非無理由，應認有發回更審之原因。
又查：(一)懲治盜匪條例第五條第一項第三款之包庇、藏匿盜匪罪，與刑法第一百六十
四條第一項之藏匿人犯罪，主要區別厥為前者行為人對盜匪之犯者或行為有所認識，
此特別要件自應以嚴格、積極之證據證明之。原判決對上訴人丁○○、乙○○所為，
如何具有「陳進興、林春生犯盜匪罪」之認識，多以推定認定，並未具體指出上訴人
等知悉陳、林兩人所犯何罪之積極證據（其所認識陳、林兩人如犯殺人、放火重典，
或賭博、討債、地下錢莊、黑道火拼等，均僅成立刑法第一百六十四條第一項之罪）
，事涉法律之適用，仍嫌證據調查未盡。(二)西雲路二八七號藏匿人質現場，固查扣陳
進興、丁○○夫妻所有娃娃手推車、喜餅、綠色毛料頭套等物，惟兩人一致陳稱係放
置陳某車後行李廂、陳進興暫時放置現場各等語，丁○○如曾出現現場，既有娃娃手
推車，必帶幼兒同往，事後為何獨留該物，仍有疑竇﹖乙○○在警訊中初供稱八十六
年四月初向林春生借得五十萬元，連同已有十二萬元，分別存入三家銀行二十萬元、
三十萬元、十二萬元，致有事後償還三十一萬元之行為云云（警卷(一)第三十一頁反面
），此與其所提交易查詢表及存摺影本（八十七年十月九日上訴理由狀證一）合，
原判決卻謂此部分乏具體證據足為證實，均有判決理由不備及證據上理由矛盾之違法
。此部分上訴意旨分別指摘原判決不當，非無理由，應認有發回更審之原因。
上訴駁回部分：
按刑事訴訟法第三百七十七條規定，上訴於第三審法院，非以判決違背法令為理由，
不得為之。是提起第三審上訴，應以原判決違背法令為理由，係屬法定要件。如果上
訴理由狀並未依據卷內訴訟資料，具體指摘原判決不適用何種法則或如何適用不當，
或所指摘原判決違法情事，顯與法律規定得為第三審上訴理由之違法情形，不相適合
時，均應認其上訴為違背法律上之程式，予以駁回。本件上訴人戊○○上訴意旨略稱
：(一)藏匿盜匪罪必須行為之初，即知悉被藏匿者為盜匪，否則事後知悉，僅為狀態犯
，不能以該罪相繩。(二)原判決認定上訴人知悉林春生等人為盜匪，多屬推測之詞，有
違證據法則。(三)上訴人至八十七年四月二十八日見報載，始知林春生等人為盜匪，原
判決認定二十七日晚即知悉，亦有違誤。(四)陳進興供稱上訴人知情，為推測之詞，不
足採信各等語。上訴人己○、甲○○上訴意旨則以：(一)上訴人一再辯解所售盜拷之行
動電話無法使用，其行為止於未遂，法無處罰明文，應不成立犯罪。(二)共同被告石正
雄、吳在培在審理中，改稱未向己○購買盜拷行動電話，原審摒棄不採，有違證據法
則。(三)甲○○一再供稱不知道己○等人所為違法，原判決摭拾片斷，誤認甲○○知情
，與卷證資料不符云云。
惟查原判決撤銷第一審關於上訴人戊○○部分不當之判決，改處其藏匿盜匪罪刑，及
維持第一審論處上訴人己○、甲○○違反電信法第五十六條第二項罪刑之判決，駁回
其等在第二審之上訴，已詳認定犯罪事實之依據及憑以認定之理由，並對戊○○、
己○、甲○○否認犯罪之辯詞，如何不足採信，詳加指駁，從形式上觀察，原判決並
無任何違背法令之處。按證據之取捨及證明力之判斷，俱屬事實審法院之職權，苟與
論理法則及經驗法則無違，即不得任意指為違法。原判決依憑戊○○供認兩次偽造「
許美芬」署押，偽簽房屋租賃契約書、機車買賣訂購書，租屋及購買機車供林春生等
人居住、使用等情不諱，核與證人宋壁瓊、蔡明福、陳清標供證相符，並有房屋租賃
契約書、機車買賣訂購書、雅登汽機車旅館住宿登記簿影本可證，許女在警訊中坦承
「八十六年四月二十七日晚上，陳進興三人討論白曉燕被綁票案，而且都沒有後悔之
心……」等語無異，陳進興在偵查中亦供稱戊○○知悉三人係觸犯白曉燕案之人云云
，認其多日與林春生等人在一起，當時警方已公布三人涉案，媒體已大幅報導，其必
知情三人為盜匪，仍予藏匿，所為證明力之判斷與證據法則無違，並非推測臆度。縱
其於四月二十四日晚與林春生見面之初，不知盜匪情事，其後既已知情，並陸續有藏
匿、資助行為，仍無法解免刑責。上訴意旨，徒憑己見，重複為事實上之爭執，或對
原審採證之職權行使，任意指摘，自無足信。另被告或證人先後所述，縱有歧異，事
實審法院仍得本其職權，予以取捨，非謂一有不符，即全部均不可採。原審依憑上訴
人己○在警訊及偵查中自白犯行不諱，核與石正雄、吳在培所述情節相符，上訴人甲
○○偵查中亦供承知道違法，仍受僱己○，參與販賣盜拷行動電話等情，核與石正雄
所述相符，於第一審亦坦認偵查中所述實在，摒棄不採石正雄、吳在培事後護之詞
，所為證據之取捨，並無不合。甲○○坦承知情違法（偵字第九九四七號卷第二十九
頁反面、第三十頁），原判決無斷章取義之處。對所辯販售之行動電話無法使用，意
在卸責，亦已指駁，均無違誤。上訴意旨任持己見，對原審證據之取捨，漫加指摘。
戊○○、己○、甲○○所為上訴，均與法律規定得為第三審上訴理由之違法情形，不
相適合，此部分其等上訴均違背法律上之程式，應予駁回。
據上論結，應依刑事訴訟法第三百九十五條前段、第三百九十七條、第四百零一條，
判決如主文。
中      華      民      國    八十七    年     十二     月    二十四    日
                              最高法院刑事第八庭
                                  審判長法官  謝  家  鶴
                                        法官  羅  一  宇
                                        法官  花  滿  堂
                                        法官  陳  世  淙
                                        法官  洪  佳  濱
      右正本證明與原本無異
                                              書  記  官
中      華      民      國    八十七    年     十二     月    二十九    日
